臺灣高等法院高雄分院刑事判決　　　　 96年度上易字第872號
上　訴　人　臺灣高雄地方法院檢察署檢察官
被　　　告　丁○○
選任辯護人　侯勝昌律師
　　　　　　陳正男律師
　　　　　　朱淑娟律師
上列上訴人因被告違反公平交易法案件，不服臺灣高雄地方法院
95年度易字第1304號中華民國96年7 月23日第一審判決（起訴案
號：臺灣高雄地方法院檢察署95年度調偵字第523 號），提起上
訴，本院判決如下：
     主  文
原判決撤銷。
丁○○犯散布文字毀謗罪，處有期徒刑捌月。減為有期徒刑肆月
，如易科罰金，以銀元佰元即新臺幣玖佰元折算壹日。
     事  實
一、丁○○係建志補習班（下稱建志補習班）執行主任，負責處
    理補習班內招生業務，丙○○擔任力行文理短期補習班（下
    稱力行補習班）班主任，乙○○係力行補習班之數學老師，
    於每年7 、8 月暑期招募學生期間，建志補習班與力行補習
    班、上景補習班常因補習班業務以文宣互相攻擊對方以爭取
    學生報名而互有嫌隙，詎丁○○認為民國93年7 月間力行補
    習班以文宣攻擊建志補習班經於94年間遭無罪判決確定，竟
    基於意圖散布於眾及公然侮辱之接續犯意，於94年8 月5 日
    至7 日間，在高雄縣市及屏東等地區內，接續寄發文宣內容
    為（一）「補教四大惡人」內載有「罪大惡極丙○○」並在
    其下方載明「力行班主任，身材五短，能說善道，長袖善舞
    ，特別愛興訟告人，擅長刊登不實廣告誤導學生家長，每年
    暑假在報紙刊登廣告費均以千萬計」，「陰」、「狠」、「
    豺」等不實事項，及（二）「力行第一名師乙○○刑事犯罪
    檔案」內載有「槍手」、「擔任槍手代人參加大學聯考」、
    「醜聞」、「相信力行班主任丙○○心裡很清楚：... 甚至
    有傳言乙○○在必成半工（擔任班導師）半讀那一年，與班
    上女學生發生關係致使女孩懷孕，事後帶女孩去墮胎的醜聞
    ！」、「謊言」、「乙○○真的從來沒有在排定的補習課程
    中缺席嗎？... 」之不實事項而散布之，足以貶損丙○○、
    乙○○之名譽。
二、案經丙○○及乙○○訴由高雄市政府警察局刑警大隊移送臺
    灣高雄地方法院檢察署檢察官偵查起訴。
     理  由
一、證人丙○○、乙○○、許桓榮、陳柏彰、劉建麟、李子立等
    於警詢之供述、以及搜索扣押筆錄、扣押物品目錄表，被告
    與檢察官均同意作為證據，本院審酌上揭供述及文書於製作
    時，並無不法之情事，且與證明被告犯罪有關聯性，認符合
    刑事訴訟法第159 條之5 第1 項之規定，而具有證據能力。
    另證人陳柏彰、劉建麟、許桓榮、李子立於偵查中之證詞，
    並無顯不可信之情事，依同法第159 條之1 第2 項亦有證據
    能力。
二、上揭事實，業據被告丁○○於本院審理時坦承不諱，且有證
    人即被害人丙○○、乙○○於警詢之證述、證人即收到「乙○○刑事犯罪檔案」文宣之許桓榮、證人即建志補習班美工
    陳柏彰、證人即建志補習班負責電腦維護人員劉建麟、證人
    即受委託列印「補教四大惡人」文宣之李子立於警詢、偵查
    證述綦詳，並有卷附「補教四大惡人」、「力行第一名師乙○○刑事犯罪檔案」文宣2 紙，及扣案之物品、搜索扣押筆
    錄、扣押物品目錄表各1 份可憑，足認被告之自白與事實相
    符，應堪採信。從而，本件事證明確，被告犯行洵堪認定，
    應依法論科。至於被告雖辯稱原審判決所處刑度係經認罪協
    商而來，惟原審判決係採行簡式審判程序，而非認罪協商程
    序，有審判筆錄可憑，被告此項辯解自不足採。
三、被告行為後，刑法業經政府修正公布，並自95年7 月1 日施
    行，其中第33條第5 款、第41條就有關罰金刑之最低限度、
    易科罰金之折算標準均已修正，經比較新舊法之結果，以行
    為時法對被告有利，自應適用行為時法即修正前之刑法處斷
    之。
四、按侮辱者，以言語或舉動相侵慢；誹謗者，以指摘或傳述足
    以毀壞他人名譽之事而言，二者區別，若侮辱則無所謂事之
    真偽，至誹謗則於事之真偽應有分辨，本件被告所散布之文
    字信函除已明確書立被害人丙○○擅長刊登不實廣告及知悉
    乙○○帶女孩墮胎醜聞，並載明被害人乙○○於特定時日遲
    到早退、與女孩子發生關係致懷孕及帶女孩子墮胎等語係具
    體指摘事實，惟同時記載被害人丙○○「罪大惡極」、「身
    材五短」、「陰」、「狠」、「豺」等足以貶損被害人丙○○之社會評價，是核被告所為係犯刑法第309 條公然侮辱罪
    及同法第310 條第2 項、第1 項之加重毀謗罪。公訴人漏未
    斟酌被告尚涉犯刑法第309 條公然侮辱罪，然此為犯罪事實
    所敘及，且與前開刑法第310 條第2 項條加重毀謗罪部分有
    想像競合犯裁判上一罪之關係，自應為起訴效力所及，本院
    自得予以審理。又被告於94 年8月5 日至7 日間寄發文宣內
    容均相同之「補教四大惡人」、「力行第一名師乙○○刑事
    犯罪檔案」文宣，係出於同一犯意、為達同一目的，於緊接
    之時間範圍內，接續為同一犯罪構成要件行為，侵害同一法
    益，為接續犯，檢察官上訴意旨雖以被告應構成連續犯，且
    告訴人丙○○於本院證稱被告尚於94年7 月、95年8 月有散
    發不實黑函，認被告係屬連續犯，並提出被告所製作之致歉
    書為憑，惟該致歉函係被告於原審審理期間，為求與告訴人
    和解而寫，實則並無製作該部分黑函等情，業據被告供明，
    本院審酌被告於原審為求與告訴人和解，得以撤回告訴，而
    為虛為之書面自白，與常情並無悖離之處，而公訴人並未提
    出其他積極證據，足以佐證被告確有製作94年7 月之之黑函
    ，自難以該致歉書即認被告有於94年7 月間製作不實之黑函
    ，至於95年8 月不實黑函部分，已在刑法廢除連續犯之規定
    之後，與本案情節自無構成連續犯之可言，公訴人此部分之
    主張要無足取，又被告以一散布文件之行為，對被害人丙○○所為，係觸犯上開2 罪名，為想像競合犯，應從一重論以
    刑法第310 條第2 項加重誹謗罪。又被告以一散布文宣行為
    ，同時毀謗被害人丙○○、乙○○2 人，侵害數法益，觸犯
    數罪名，亦應依想像競合犯，從一重處斷。
五、原審為被告論罪科刑之判決，固非無見，惟高屏地區補習班
    每到聯考放榜前後，為爭取補習學生之名額，惡質競爭不擇
    手段，以不實之事項攻訐對手由來已久，若不從重量刑，無
    法抑制此項歪風，本案被告寄發文宣內容毀謗、侮辱告訴人
    ，情節嚴重原判決僅量處有期徒刑2 月，實屬過輕，檢察官
    上訴意旨以此指摘原判決不當，為有理由，自應予撤銷改判
    ，爰審酌被告身為建志補習班之班主任，為與同業競爭，不
    循正當途逕正面宣傳其本身補習班之優點，反而製作上開不
    實文宣誹謗告訴人，實不足取，以及被告犯後坦承犯行，惟
    尚未與告訴人和解，及其犯後已捐助高雄市立前金國民中學
    13萬元作為教育文化所用，有捐助收據2 紙在卷可憑（見原
    審卷第121 、122 頁）等一切情狀，量處如主文所示之刑，
    。又本件被告犯罪時間均在民國96年4 月24日以前，合於減
    刑之規定，爰依中華民國96年罪犯減刑條例第2 條第1 項第
    3 款之規定，減其宣告刑。並諭知易科罰金之折算標準。至
    於扣案所示之物，並非被告所有，業經其陳述在卷，爰不為
    沒收之諭知。
六、不另為不受理之諭知部分：
（一）公訴意旨另以：被告丁○○於上開時間所寄發「補教四大
      惡人」內容載有「窮凶極惡甲○○」、「上景負責人...
      大聯盟中專門負責寫黑函，由於是被文成掃地出門，每年
      均發黑函攻擊文成，喜歡興訟告人的程度不下於丙○○」
      、「狠」、「毒」、「狼」等不實事項，足以貶損甲○○
      經營之上景補習班之營業信譽及甲○○，另所寄發之「補
      教四大惡人」、「力行第一名師乙○○刑事犯罪檔案」文
      宣，亦足使一般接受傳單之人誤信該不實文宣內容而損害
      丙○○經營之力行補習班之營業信譽，因認被告對甲○○
      另連續涉犯刑法第310 條第2 項加重毀謗罪及對上景補習
      班、力行補習班違反公平交易法第22條之規定，而犯同法
      37條第1 項之罪等語。
（二）按犯罪之被害人，得為告訴；告訴或請求乃論之罪，未經
      告訴者，應諭知不受理之判決；又告訴乃論之罪，告訴人
      於第一審辯論終結前，得撤回其告訴；未經告訴或告訴經
      撤回者，法院應諭知不受理之判決，刑事訴訟法第238 條
      第1 項、第303 條第3 款及第307 條，分別定有明文。
（三）本件被告被訴對甲○○另犯刑法第310 條第2 項加重毀謗
      罪，以及對上景補習班、力行補習班而公平交易法第22條
      、第37條第1 項之罪，然上開之2 罪，依刑法法第314 條
      及公平交易法第37條第2 項之規定均須告訴乃論。茲告訴
      人甲○○已具狀撤回告訴，有刑事撤回告訴狀1 份在卷可
      憑（見原審卷第33頁），另上景補習班之設立人為高天鵬
      ，而力行補習班之設立人為韓明惠，有上景補習班及力行
      補習班所提出之高雄市立短期補習班立案證明書2 紙在卷
      可稽（見原審卷第42、47頁），是有權利為上景補習班、
      力行補習班提起告訴者為高天鵬、韓明惠，本件僅由上開
      補習班之班主任甲○○、丙○○分別提出告訴，足認關於
      違反公平交易法部分，顯未據合法告訴，參諸上開法條規
      定，此部分本均應為諭知不受理之判決，惟公訴意旨認此
      部分與前開有罪部分有裁判上一罪關係，爰不另為不受理
      之諭知，附此敘明。
據上論結，應依刑事訴訟法第369 條第1 項前段、第364 條、第
299 條第1 項前段，刑法第309 條、第310 條第2 項、第1 項、
第55條、（修正前）第41條第1 項前段，罰金罰鍰提高標準條例
第1 條前段、廢止前罰金罰鍰提高標準條例第2 條，中華民國96
年罪犯減刑條例第2 條第1 項第3 款、第7 條、第9 條，判決如
主文。
本案經檢察官張其主到庭執行職務。
中　　華　　民　　國　　96　　年　　11　　月　　12　　日
                  刑事第三庭    審判長法  官   周賢銳
                                      法  官   謝宏宗
                                      法  官   趙文淵
以上正本證明與原本無異。
不得上訴。
中　　華　　民　　國　　96　　年　　11　　月　　12　　日
　　　　　　　　　　　　　　　　　　　書記官   賴梅琴
中華民國刑法第309條
（公然侮辱罪）
公然侮辱人者，處拘役或 3 百元以下罰金。
以強暴犯前項之罪者，處 1 年以下有期徒刑、拘役或 5 百元以
下罰金。
中華民國刑法第310條
（誹謗罪）
意圖散布於眾，而指摘或傳述足以毀損他人名譽之事者，為誹謗
罪，處 1 年以下有期徒刑、拘役或 5 百元以下罰金。
散布文字、圖畫犯前項之罪者，處 2 年以下有期徒刑、拘役或
1千元以下罰金。
對於所誹謗之事，能證明其為真實者，不罰。但涉於私德而與公
共利益無關者，不在此限。
